最高法院刑事判決　　　　　　　　　　　　　　　八十八年度台上字第一二四三號
　　上　訴　人　甲○○
　　選任辯護人　蔡進清律師
右上訴人因偽造有價證券案件，不服台灣高等法院高雄分院中華民國八十六年四月十
五日第二審更審判決（八十六年度重上更(三)字第四號，起訴案號：台灣屏東地方法院
檢察署八十一年度偵緝字第二九號），提起上訴，本院判決如左：
    主  文
原判決撤銷，發回台灣高等法院高雄分院。
    理  由
本件原判決認定上訴人甲○○於民國七十八年十一月三十日，自任會首邀集每月新台
幣（下同）二萬元之民間互助會一組（連同會首二十四人如原判決附表一所示），約
定於每月三十日（二月則為該月之末日）在其住處即屏東縣內埔鄉○○路二十三號競
標。上訴人竟意圖為自己不法之所有，基於概括之犯意，利用會員未全部到場競標之
機會，先後於七十八年十二月三十日、七十九年三月三十日、七十九年十月三十日、
八十年一月三十日，冒用未到場之活會會員邱宗平、辜聰賢、張得盛、唐世期之名義
，簽寫被冒用人之姓名及金額，表示該人願以所寫金額之標息競標之標單，提出參加
標會。旋即於同日向其他活會會員偽稱該人得標，並利用不知情不詳姓名之刻印者，
刻製該被冒用人之印章，意圖供行使之用，書立被冒用者之姓名住址，蓋用所盜刻之
印章，按該期所剩活會會員人數，簽發面額各二萬元本票多張，持以向活會會員收取
會款，使活會會員陷於錯誤而交付該會款，足以生損害於被冒標人及其他活會會員，
詳如原判決附表二所示，標單則於事後毀棄而不存在。所偽造之印章及本票如原判決
附表三所示，嗣於八十年三月間宣佈停會等情。因而撤銷第一審判決，改判仍論處上
訴人連續意圖供行使之用，而偽造有價證券罪刑，固非無見。然查：(一)、依刑事訴訟
法應於審判期日調查之證據，而未予調查者，其判決當然為違背法令，同法第三百七
十九條第十款定有明文。原判決認定卷附邱宗平於七十八年十二月三十日簽發、面額
二萬元之本票一紙（影本，見偵字卷第十頁），係上訴人所偽造，但上訴人於第一審
及原審審理中，均否認其事。則該本票是否係上訴人之筆跡，自有調查明白之必要。
第一審檢送上訴人當庭書寫之筆跡及上開本票，函請內政部警政署刑事警察局（以下
簡稱刑事警察局）鑑定，據覆稱：「請再蒐集甲○○近年內類同筆跡資料（含本票上
地址）多件，彙送憑辦」（見第一審卷第六五、六六頁）。原審又檢送上訴人之當庭
書寫之筆跡及其親筆製作之互助會合約書，再函請刑事警察局鑑定，又據覆稱：「請
再蒐集七十八年間陳某（即上訴人）所寫類同字跡多件、連同原鑑定資料送本局憑辦
」云云（見原審重上更三字卷第六七、七四頁）。原審徒以上訴人表示「我沒有平常
之筆跡」而不再送請鑑定（見原判決正本第五頁第七至八行）。但卷附告訴人宋麟興
等提出上訴人於七十八年十一月三十日簽發之本票計四張（影本，見偵字卷第九頁、
原審重上更三字卷第六二頁及其反面）。何以該本票四張，非刑事警察局所指上訴人
於七十八年間所寫之字跡﹖原審未再予送請鑑定，顯有未盡職權調查之能事。(二)、刑
事訴訟法第一百五十六條第二項規定：被告之自白，不得作為有罪判決之唯一證據，
仍應調查其他必要之證據，以察其是否與事實相符。上訴人在檢察官偵查中雖自白稱
：伊冒標會員邱宗平之會款，並偽造邱某之本票交與活會會員等語。但在第一審及原
審審理中，均否認其事，並辯稱：伊患有嚴重重聽之疾，致未聽清楚檢察官所問之內
容，誤檢察官是問有無標用他人之會款，方答稱標取邱宗平之會款。事實上伊係得邱
某同意，借標其會款。本票上之印章，係邱宗平親自所蓋，簽名亦非伊之筆跡等語。
並提出高雄榮民總醫院診斷證明書為證（見第一審卷第二○頁、原審上訴字卷第三二
頁、上更二字卷第四七、七三頁）。證人陳懋樹、馬鳳麒亦均證稱：親自聽到邱宗平
說：其參加之互助會，讓給上訴人標用等語（見原審上更二字卷第四三、六三頁）。
告訴人宋麟興、張得盛提出邱宗平名義之本票，經送請鑑定是否上訴人之筆跡，又未
獲結果，已如前述。原審復不調查其他證據，以察上訴人在偵查中之自白，是否與事
實相符，遽以該自白為認定上訴人冒標邱宗平會款及偽造邱某本票之唯一證據，於法
難謂無違。(三)、偽造之有價證券，係採義務沒收主義，即不問屬於犯人與否，均應予
以宣告沒收，此觀刑法第二百零五條之規定甚明。原判決認定上訴人「利用不知情之
刻印者，刻製被冒名（即被冒標）人之印章，意圖供行使之用，書立被冒名者之姓名
住址，蓋用所盜刻之印章，按該期所剩活會會員之人數，簽發面額各二萬元之本票多
張，持向活會會員收取會款」（見原判決正本第二頁第五至八行）。依此認定之事實
，則上訴人所偽造本票之張數，似應與該次標會後所剩之活會會員人數相同。如屬無
訛，依原判決附表二記載，上訴人先後冒標邱宗平、辜聰賢、張得盛、唐世期之會款
後，其所剩活會會員之人數，分別為二十二人、十九人、十二人、九人。則上訴人所
偽造邱宗平、辜聰賢、張得盛、唐世期之本票，是否亦應分別為二十二張、十九張、
十二張、九張，即待釐清。如亦無訛，原判決主文第三項雖諭知如原判決附表三之本
票沒收。但該附表記載上訴人偽造之本票，僅有邱宗平名義者二十一張、辜聰賢名義
者十八張、張得盛名義者十一張、唐世期名義者八張。則上訴人尚另偽造邱宗平、辜
聰賢、張得盛、唐世期名義之本票各一張，何以未予宣告沒收，未有說明，顯有未合
。(四)、有罪判決書，應記載認定犯罪事實所憑之證據及其認定之理由，上訴人在原審
供稱：「七十八年十二月三十日以邱宗平名義標會時，係用口頭標得會款三十五萬九
千一百元」等語（見原審上訴字卷第二八頁反面）。既以口頭標取會款，似該次標會
時未偽造標單。苟係實情，則原判決事實認定上訴人偽造邱宗平標單部分，未說明其
所憑之證據及其認定之理由，亦有可議。上訴意旨，指摘原判決不當，非無理由，應
認仍有撤銷發回更審之原因。又原判決不另諭知無罪部分，基於審判不可分原則，應
併予發回。
據上論結，應依刑事訴訟法第三百九十七條、第四百零一條，判決如主文。
中      華      民      國    八十八    年      三      月     十八     日
                              最高法院刑事第六庭
                                  審判長法官  董  明  霈
                                        法官  丁  錦  清
                                        法官  賴  忠  星
                                        法官  林  茂  雄
                                        法官  陳  炳  煌
      右正本證明與原本無異
                                              書  記  官
中      華      民      國    八十八    年      三      月    二十四    日
